臺灣高等法院民事判決
110年度金上易字第21號
上訴人      余秀玲  
被上訴人    王昱晴

上列當事人間請求損害賠償事件，上訴人對於中華民國110年1月
20日臺灣桃園地方法院109年度金字第48號第一審判決提起上訴
，本院於111年1月4日言詞辯論終結，判決如下：
    主      文
原判決關於命上訴人連帶給付部分，及該部分假執行之宣告，暨
訴訟費用之裁判（除確定部分外）均廢棄。
上開廢棄部分，被上訴人在第一審之訴及假執行之聲請均駁回。
第一審（除確定部分外）及第二審訴訟費用，均由被上訴人負擔
。
    事實及理由
一、按債權人以各連帶債務人為共同被告提起給付之訴，共同被
    告中之一人對於第一審命其連帶給付之判決提起上訴者，倘
    其提出非基於其個人關係之抗辯為有理由，其訴訟標的對於
    共同被告之各人即屬必須合一確定，依民事訴訟法第56條第
    1項第1款規定，其上訴之效力及於未提起上訴之其他共同被
    告（最高法院86年度台上字第3524號判決意旨參照）。反之
    ，倘共同被告之一人以其個人關係之抗辯提起上訴，即無民
    事訴訟法第56條第1項第1款之適用，其上訴效力不及於未提
    起上訴之其他共同被告，自無庸併列未提起上訴之其他共同
    被告為視同上訴人。本件被上訴人依銀行法第29條第1項、
    第29條之1、民法第184條第2項及第185條規定請求上訴人與
    原審共同被告邱文榮（下稱邱文榮）連帶賠償，經原審判決
    上訴人與邱文榮應連帶給付新臺幣（下同）670,500元本息
    ，上訴人不服，並以其個人關係之抗辯提起本件上訴，上訴
    人提起上訴之效力自不及於未提起上訴之邱文榮，故本院不
    併列邱文榮為視同上訴人，合先敘明。
二、被上訴人主張：邱文榮於民國99年4月間成立○○集團，與上
    訴人在桃園縣桃園市（現改制為桃園市桃園區，下同）○○路
    0段000號11樓、14樓、同路段000號13樓陸續成立○○聯誼俱
    樂部、○○○聯誼俱樂部、○○聯誼俱樂部、○○○聯誼俱樂部、○○
    聯誼俱樂部、○○聯誼俱樂部、○○聯誼俱樂部，由邱文榮自任
    為該集團總裁，上訴人擔任○○○與○○○俱樂部之總召，共同對
    外以「互助會模式」、「卡片存款專案模式」等給付顯不相
    當之紅利、利息等方式，招攬不特定會員投入資金，係違反
    銀行法第29條、第29條之1規定，以投資名義向不特定人收
    受存款。伊參加○○俱樂部，陸續繳交會費，受有財產上損害
    計670,500元。爰依銀行法第29條第1項、第29條之1、民法
    第184條第2項及第185條規定，請求上訴人與邱文榮連帶給
    付伊670,500元，及邱文榮自104年8月7日起、上訴人自104
    年7月24日起均至清償日止，按年息5％計算之利息（上訴人
    就原審判決其敗訴部分，基於個人抗辯事由聲明不服，提起
    上訴；另被上訴人就其敗訴829,500元本息【1,500,000－670
    ,500＝829,500】未上訴，邱文榮亦未上訴，下均不贅述）。
    其答辯聲明：上訴駁回。
三、上訴人則以：○○集團之主事者為邱文榮，吸金得利亦全歸邱
    文榮。被上訴人係參加○○聯誼俱樂部，伊則參加○○○聯誼俱
    樂部，伊不認識被上訴人，亦未招攬被上訴人參加上開互助
    會。另伊以自己及親朋好友名義投入資金逾1,000餘萬元，
    並未獲利，亦為受害者等語，資為抗辯。其上訴聲明：㈠原
    判決不利上訴人部分廢棄；㈡上開廢棄部分，被上訴人在第
    一審之訴及假執行之聲請均駁回。
四、按「違反保護他人之法律，致生損害於他人者，負賠償責任
    」、「數人共同不法侵害他人之權利者，連帶負損害賠償責
    任。不能知其中孰為加害人者亦同」、「除法律另有規定者
    外，非銀行不得經營收受存款、受託經理信託資金、公眾財
    產或辦理國內外匯兌業務。」、「以借款、收受投資、使加
    入為股東或其他名義，向多數人或不特定之人收受款項或吸
    收資金，而約定或給付與本金顯不相當之紅利、利息、股息
    或其他報酬者，以收受存款論」，民法第184條第2項、第18
    5條第1項、銀行法第29條、第29條之1固定有明文。惟受害
    者之權利或法益受侵害，與行為人之可歸責行為間，需具有
    相當因果關係，始能成立侵權行為，倘欠缺相當因果關係，
    即與侵權行為之構成要件不合，不成立侵權行為。
　⒈本件上訴人抗辯伊於○○集團係擔任○○○聯誼俱樂部與○○○俱樂
    部之總召，此與被上訴人參加之○○聯誼俱樂部無關，伊不認
    識被上訴人，亦未招攬被上訴人參加互助會等語。查被上訴
    人係○○聯誼俱樂部之會員，○○聯誼俱樂部之總召係廖心慧，
    被上訴人參加上開俱樂部之過程，業據其在臺灣桃園地方法
    院檢察署（已更名臺灣桃園地方檢察署）102年度偵字第200
    8號上訴人、廖心慧、江道宣、邱文榮、吳兆鴻涉嫌違反銀
    行法等案件偵訊時陳述：初始係黃吳雪（別名吳沛慈）來找
    伊，伊剛開始只跟散會，每月繳7,500元，第1個月加上管理
    費5,000元，繳12,000元，之後每月繳7,500元，直到得標，
    但伊從未得標過，伊都是問黃吳雪，公司好像是用抽球方式
    來開標，之後黃吳雪說可免費至日本旅遊。伊至日本時有接
    觸邱文榮，邱文榮介紹投資方案，說再加入100萬元方案，
    可以當場發36,000元獎金，幣值投資者可自己選擇等語（詳
    102年8月6日偵訊筆錄影本，外放），是由被上訴人上開陳
    述，邀約及介紹投資方案，致被上訴人參加○○聯誼俱樂部，
    按月繳交金錢，造成財產上損失者，係黃吳雪、廖心慧及邱
    文榮，難認與上訴人有關。另本院當庭再次詢問被上訴人是
    否經由上訴人之介紹始參加○○集團時，被上訴人亦答稱：「
    我是○○聯誼俱樂部的，上訴人沒有邀我入會，也沒有向我收
    過會費」等語在卷（本院卷190頁），是上訴人未邀約被上
    訴人參加○○聯誼俱樂部，亦未曾向被上訴人收取會費，則縱
    使被上訴人參加○○聯誼俱樂部而造成財產上損失，亦難認係
    上訴人之行為所致，其間欠缺相當因果關係，堪予認定。上
    訴人對被上訴人財產上損失既不構成侵權行為，自無法與邱
    文榮成立民法第185條所定之共同侵權行為，即無需與邱文
    榮負連帶損害賠償責任，併予敘明。
　⒉從而，被上訴人依銀行法第29條第1項、第29條之1、民法第1
    84條第2項及第185條規定，請求上訴人與邱文榮應連帶給付
    670,500元本息，於法無據。  
五、綜上所述，被上訴人依銀行法第29條第1項、第29條之1、民
    法第184條第2項及第185條規定，請求上訴人與邱文榮連帶 
    給付670,500元，及自104年7月24日起至清償日止，按年息5
    ％計算之利息，為無理由，不應准許。原審判命上訴人給付
    ，並為假執行之宣告，自有未洽。上訴意旨指摘原判決此部
    分不當，求予廢棄改判，為有理由，自應由本院廢棄改判如
    主文第2項所示。
六、本件事證已臻明確，兩造其餘之攻擊或防禦方法及所用之證
    據，經本院斟酌後，認為均不足以影響本判決之結果，爰不
    逐一論列，併此敘明。
七、據上論結，本件上訴為有理由，依民事訴訟法第450條、第7
    8條，判決如主文。
中　　華　　民　　國　　111 　年　　1 　　月　　18　　日
                    民事第四庭    
                        審判長法  官  傅中樂
                              法  官  管靜怡
                              法  官  呂淑玲
正本係照原本作成。
不得上訴。
中　　華　　民　　國　　111 　年　　1 　　月　　18　　日
　　　　　　　　　　　　    　書記官  黃雯琪